【裁判字號】    91,上,585
【裁判日期】    920401
【裁判案由】    土地所有權移轉登記
【裁判全文】
臺灣高等法院民事判決  九十一年度上字第五八五號
    上  訴  人  乙○○
    訴訟代理人  施竣中律師
    複代 理 人  游朝義
    被上 訴 人  甲○○
    訴訟代理人  林思銘律師
右當事人間土地所有權移轉登記事件，上訴人對於中華民國九十一年六月七日臺灣新
竹地方法院九十年訴字第九一三號第一審判決提起上訴，本院判決如左：
    主      文
上訴駁回。
第二審訴訟費用由上訴人負擔。
    事實及理由
一、被上訴人原起訴聲明求為上訴人應將坐落新竹縣五分埔段五分埔小段地號四八○
    之九號土地，面積二一四九平方公尺（以下簡稱系爭土地），權利範圍二分之一
    移轉登記予被上訴人所有。嗣於本院追加聲明求為先位聲明：上訴人應將系爭土
    地權利範圍二分之一移轉登記予被上訴人所有。依不當得利之法律關係，備位聲
    明(一)上訴人應給付被上訴人新台幣（下同）二百九十四萬五千四百十七元，並自
    民國七十九年一月十九日起至清償日止，按年利率百分之五計算之利息。(二)前項
    請求被上訴人願供擔保，請准宣告假執行（見本院卷第一五九頁）。復於本院調
    查時減縮備位聲明第一項求為上訴人應給付被上訴人二百九十四萬五千四百十七
    元，並自追加聲明狀繕本送達翌日起算之利息（見本院卷第一六五頁）。復於言
    詞辯論期日擴張利息自七十九年一月十九日起算，核與民事訴訟法第四百四十六
    條第一項、第二百五十五條第一項第二款之規定相符，無須經上訴人之同意，應
    予准許，上訴人主張兩者基礎事實並非同一，無民事訴訟法第二百五十五條第一
    項第二款之情云云，自非有理，合先敘明。
二、被上訴人起訴主張其與上訴人於七十八年間，共同出資六百萬元向訴外人劉昌周
    、劉昌奇兄弟購買登記於劉昌周名下之系爭土地，買賣契約雖載明系爭土地五百
    二十坪，每坪一萬元，總價五百二十萬元，惟實際買賣價格為六百萬元，僅因劉
    昌奇不願其兄劉昌周知悉實際出售價格，故為如買賣契約上之記載。被上訴人業
    已出資二分之一即三百萬元價款（其中五萬四千五百八十六元因劉昌奇表示毋庸
    支付而免除，而無自認僅支付二百二十萬元之事實），惟因當時之土地法限制，
    農地不得移轉共有，因而約定暫時將被上訴人應得之土地所有權應有部分二分之
    一信託登記予上訴人名下，待可移轉時，再辦理移轉至被上訴人名下。可知兩造
    間係基於信託關係，此種約定社會上甚是普遍，不違反經驗法則。被上訴人具有
    自耕農身分，自非依法不得受讓系爭土地所有權之人，故與信託法第五條第四款
    無涉，上訴人執最高法院判決意旨，質疑系爭信託契約之效力云云，顯屬無據。
    現土地法第三十條規定業經刪除，農地已可移轉共有，屢次要求上訴人移轉所有
    權應有部分予被上訴人，均為上訴人所拒，乃於原審九十一年五月二十三日言詞
    辯論期日當庭表示終止兩造間之信託關係，嗣於鈞院審理時再次表示終止系爭信
    託契約之意思表示，請求上訴人將系爭土地移轉所有權應有部分二分之一予被上
    訴人。並聲明(一)駁回上訴，(二)若認先位請求無理由時，備位聲明請求上訴人應給
    付被上訴人二百九十四萬五千四百十七元，並自民國七十九年一月十九日起至清
    償日止，按年利率百分之五計算之利息。(三)願供擔保請准宣告假執行。
三、上訴人則以系爭土地為其單獨購買，被上訴人僅為介紹人。而信託關係因委託人
    信賴受託人代其行使權利而成立，故須基於受託人與委託人間合意訂立信託契約
    始發生，非將自己財產以他人名義登記時，雙方即當然有信託契約存在，則被上
    訴人自應就有信託契約合意為舉證。又依信託法第五條第四款規定之法理，信託
    契約是否有效亦非無疑。況締約當時尚無法預期土地法將來會修法，何來有待可
    移轉時，再辦理移轉至被上訴人名下之約定。又當初兩造乃為合夥購買而非信託
    ，且購買之目的為轉賣而非移轉登記，復加上被上訴人於鈞院到庭表示其直至要
    去辦所有權移轉登記時，才知道農地不能登記為兩人名義等語，足見兩造間並無
    信託契約存在。縱認確有如被上訴人所述之信託登記，亦係本於合夥協議所為之
    約定，依民法第六百八十二條第一項之規定，於合夥清算前被上訴人亦無權請求
    移轉登記。另系爭買賣契約總價款為五百二十萬元為被上訴人於原審所不爭執，
    縱依被上訴人於原審自認，僅支付二百二十萬元，亦未達二分之一價款，何以得
    主張移轉二分之一持分。至於被上訴人所提備位聲明，因被上訴人曾主張兩造間
    之出資為合夥、共同購買，亦與不當得利規定相違，且被上訴人僅支付二百二十
    萬元，豈能請求返還二百九十四餘萬元，並主張時效抗辯等語資為抗辯。並聲明
    ：(一)原判決廢棄。(二)駁回被上訴人在第一審之訴。
四、被上訴人主張於七十八年間由上訴人與訴外人劉昌周簽訂買賣契約，將系爭土地
    所有權移轉登記於上訴人名下，被上訴人並未列名為買受人而係記載為介紹人之
    事實，為兩造所不爭執，且有不動產買賣契約書及土地謄本各乙份（見原審卷第
    八至十四頁）在卷可參，自堪信此部分主張為真實。
五、被上訴人主張兩造各出資一半購買系爭土地，實際買賣價金為六百萬元，因訴外
    人劉昌奇不願其兄劉昌周知悉實際出售價格，故為如契約上五百二十萬元之記載
    ，其間差價八十萬元，被上訴人業已簽發六十八萬五千四百一十四元之支票交付
    予劉昌周，另代墊系爭土地過戶代書費六萬元，餘五萬四千五百八十六元，則因
    劉昌奇表示毋庸再付而予免除，業已出資二分之一即三百萬元，並因當時之土地
    法限制，農地不得移轉共有，因而約定暫時將被上訴人應得之土地所有權應有部
    分二分之一信託登記予上訴人名下，待可移轉時，再辦理移轉至被上訴人名下。
    可知兩造間係基於信託關係，而非合夥關係等語，為上訴人所否認，並以前詞置
    辯。經查：
  (一)被上訴人於七十八年十一月二十五日及七十九年一月十八日繳付買賣價款係以支
    票為之，經原審依據記載系爭土地買賣契約之支票號碼，向付款之金融行庫關西
    鎮農會石光辦事處查詢結果，支票號碼○一七三○六（票面金額一百萬元）、○
    一七三一二號（票面金額七十萬元）之支票發票人均為被上訴人，其中○一七三
    ○六支票背面並有上訴人之背書、○一七三一二部分則有證人劉昌奇為託收票據
    所為之背書，有上開二紙支票影本（見原審卷第五八、六十頁）在卷可參，上訴
    人雖抗辯稱係伊獨自出資購買，被上訴人僅係系爭土地買賣介紹人云云，惟被上
    訴人如僅為系爭土地買賣之介紹人，應無提供支票給付價款之理，且經原審提示
    支票影本供上訴人核閱，再詢問上訴人何以被上訴人支票支付價款，上訴人則稱
    時間太久已經忘記，若有幫伊支付亦已償還等語（見原審卷第六七至六八頁），
    尚無法就償還借款部分為舉證，所辯已難置信，而證人劉昌奇於偵查案件（九十
    年度偵字第四七七０號）及原審證稱：土地是林阿圈介紹被上訴人與其接洽，因
    資金不足，後來與上訴人一起合買，整個買賣接洽詢價過程均是被上訴人與伊洽
    談，上訴人沒有參與，於簽約及繳款時才看到上訴人（見本院卷第四十八至五十
    二頁），及土地是被上訴人與上訴人合買；簽約當時兩造有當場表明系爭土地是
    合資購買，因為土地沒有辦法分割才記載被上訴人為介紹人等語（見原審卷第三
    四頁、本院卷第四十五頁至五十二頁），而證人林阿圈於前揭偵查案件九十年八
    月三十日檢察官偵訊時亦證稱：伊係土地買賣介紹人，當時告知被上訴人時，上
    訴人剛好也在被上訴人家，就邀上訴人合夥買該筆土地等語。（見本院卷第六十
    二頁），可知系爭土地乃兩造合資購買，上訴人辯稱係伊獨自出資購買云云，委
    無足採。
  (二)系爭不動產買賣契約書固載，買賣價款：每一坪一萬元整（原載一萬三千元，三
    千元經塗銷），買賣面積五二○坪，總價款為五百二十萬元整，而收款簽收記錄
    表亦載明第一次收款一百萬元、第二次收款二百萬元、尾款二百二十萬元，並經
    劉昌周簽名、蓋章，惟證人劉昌奇於本院審理時證稱：系爭土地實際價格六百萬
    元，惟向兄劉昌周說賣五百二十萬元，本想賺中間差額，嗣後有與伊兄說賣價六
    百萬元，差價八十萬元，被上訴人仍有交付六十八萬五千四百十四元之支票，另
    交付六萬元支付代書費、規費等，剩下五萬多元對方（即被上訴人）要求可否不
    要，就同意了，六百萬元本有含我應付之六萬元代書費等語（見本院卷第一○○
    至一○二頁），而被上訴人亦提出其於七十九年一月十九日開立予劉昌奇，面額
    六十八萬五千四百一十七元之支票影本為證（見本院卷第七十、七一頁），佐諸
    證人劉昌周於台灣新竹地方法院檢察署九十年度偵字第四四七○號案件九十年九
    月二十六日檢察官訊問時證稱：買賣經過是伊弟（即劉昌奇）與買受人接洽，伊
    弟再通知伊到代書處簽名蓋章等語（見本院卷第五十五頁），證人劉昌奇證言買
    賣價金六百萬元自可採信。上訴人辯稱買賣系爭土地係與劉昌周接洽，價金五百
    二十萬元云云，亦不足採。
六、被上訴人主張因當時之土地法限制，農地不得移轉共有，因而約定暫時將被上訴
    人應得之土地所有權應有部分二分之一信託登記予上訴人名下，待可移轉時，再
    辦理移轉至被上訴人名下云云，然為上訴人所否認，並稱兩造係合夥，未清算前
    於合夥清算前被上訴人亦無權請求移轉登記云云。查：
  (一)按信託行為，係指信託人為達成一定經濟上目的，將財產權移轉於受託人，使其
    成為權利人，約定受託人僅於許可經濟目的範圍內行使權利之法律行為。並非將
    合資購買之財產，以他人名義登記時，雙方當然有信託契約存在。被上訴人未舉
    證證明以何經濟目的而委託上訴人為之，另證人林湯秀團於前揭偵查案件九十年
    八月三十日檢察官訊問時亦與被上訴人均稱：買賣該筆土地無約定如何使用分配
    ；當初土地登記給上訴人時沒有立契約等語（見本院卷第六十二、六十三頁），
    另被上訴人對於兩造未另簽立信託契約，並不爭執，且於本院調查時亦自承：之
    前不知系爭土地不能登記為兩人，直到要去辦理登記時才知道不能登記為兩人所
    有等語（見本院卷第一二○頁），可證兩造於訂約當時並無信託之合意，自無信
    託關係存在，所主張訂約當時約明系爭土地移轉共有之限制除去時，上訴人即應
    將被上訴人信託於其名下之系爭土地二分之一移轉予被上訴人云云，自無足採。
    被上訴人於本院聲請傳訊證人林湯秀團，證明兩造確有信託之約定，顯無傳訊之
    必要。
  (二)上訴人復抗辯參酌八十九年一月二十六日修正前之土地法第三十條規定，私有農
    地所有權之移轉，其承受人以能自耕者為限，並不得移轉為共有，故被上訴人主
    張信託關係應屬無效云云，惟查被上訴人抗辯信託關係云云，並無足採，已如前
    述，另上開法條不得移轉為共有之規定，係指買賣關係中，出賣人得否依法抗辯
    買受人不得主張契約效力之問題，而於買賣契約訂立當時，買受之共有人內部關
    係既由一人登記為所有權人，於法已無違，而共有人間日後如何分配（或現金分
    配等）係內部分配之問題，與買賣系爭土地「當時」有效與否，尚屬無涉，上訴
    人抗辯被上訴人依上開規定不得請求云云，自非可採。
  (三)次按「稱合夥者，謂二人以上互約出資以經營共同事業之契約。」，民法第六百
    六十七條第一項定有明文。上訴人抗辯稱縱認被上訴人有出資，兩造係本於合夥
    契約購買系爭土地，目的為轉賣云云，然此為被上訴人所否認，主張被上訴人本
    欲作耕作之用，後因上訴人不同意始稱要轉賣等語（見本院卷第六十三頁），而
    證人劉昌奇於本院亦證稱被上訴人當初沒有說要轉賣等語（見本院卷第一一九頁
    ）。兩造就購買系爭土地之目的之供述已不一致，難認有經營共同事業之約定。
    雖證人劉昌奇於原審證稱兩造係合夥向伊購買（見原審卷第三三頁），證人林阿
    圈證稱兩人合夥購買土地（見本院卷第六十二頁），惟其對於兩造間內部比例分
    配、系爭土地何以僅登記予上訴人等情均稱不知情（見本院卷第六十二、六十三
    頁），亦難認證人對兩造內部關係為何知之甚詳，故雖泛證稱合夥，惟其等並非
    熟嫻法律用語、性質，尚難遽認兩造係合夥關係，僅可認兩造係合資購買土地而
    已，上訴人抗辯係合夥關係云云，亦不足採信。
  (四)被上訴人主張上訴人於第一次付款，即七十八年十一月二十五日簽發票號○一七
    三○六，面額一百萬元支票交劉昌周（上訴人係交付五十萬元現金予被上訴人）
    ，第二次付款兩造各出資一百萬元，第三次付款，上訴人開立一百五十萬支票予
    賣方，被上訴人於七十九一月十九日簽發面額七十萬元支票交付劉昌周，核與買
    賣契約付款簽收紀錄表記載相符，被上訴人復交付六十八萬五千四百十四元之支
    票，及現金六萬元支付代書費、規費等，另不足之款項業據劉昌周同意免除給付
    ，已如前述，則被上訴人業已支付系爭價金二分之一，洵堪認定。被上訴人主張
    兩造係共同出資購買土地之事實，已臻明確，而就當事人之主張之事實正確適用
    法律，係屬法院之職權，雖被上訴人誤用信託之法律關係而為主張，惟就其陳述
    ，仍可認定兩造係各出資二分之一，買受系爭土地，二人對系爭土地各有二分之
    一權利，僅因法令限制，暫時將所有權全部登記上訴人一人名義。
七、兩造各出資買賣價款二分之一購買系爭土地，已如前述，被上訴人自得對上訴人
    主張系爭土地二分之一權利，而土地法第三十條規定業經刪除，農地已可移轉共
    有，被上訴人乃終止兩造間之合作契約關係，起訴請求將原登記在上訴人名下，
    系爭土地所有權應有部分二分之一移轉登記予被上訴人，於法尚屬無違，雖被上
    訴人係主張終止系爭「信託」契約，惟因誤認兩造間之共同合作契約為信託契約
    所致，已如前述。被上訴人起訴主張終止前開契約關係請求上訴人移轉所有權應
    有部分二分之一與被上訴人，為有理由，應予准許。是則原審判命上訴人如數給
    付，理由雖有不同，惟結果並無二致。上訴意旨指摘原判決不當，求予廢棄改判
    ，為無理由，應予駁回其上訴。
八、按預備合併之訴，係以先位之訴不合法或無理由，為後位之訴之判決條件，先位
    之訴有理由，後位之訴即無庸判決。是本件被上訴人提起之先位之訴，已獲勝訴
    之判決，後位之訴即自無庸裁判，附此敘明。
九、本件事證已臻明確，兩造其餘攻擊防禦方法及舉證，經本院審酌後，核與判決結
    果無影響，毋庸一一論列，併此敘明。
十、據上論結，本件上訴為無理由，依民事訴訟法第四百四十九條第二項、第七十八
    條，判決如主文。
中      華      民      國    九十二    年      四      月      一      日
                                民事第十五庭
                                    審判長法  官  劉  靜  嫻
                                          法  官  吳  光  釗
                                          法  官  李  錦  美
右正本係照原本作成。
如不服本判決，應於收受送達後二十日內向本院提出上訴書狀，其未表明上訴理由者
，應於提出上訴後二十日內向本院補提理由書狀（均須按他造當事人之人數附繕本）
上訴時應提出委任律師或具有律師資格之人之委任狀；委任有律師資格者，另應附具
律師資格證書及釋明委任人與受任人有民事訴訟法第四百六十六條之一第一項但書或
第二項（詳附註）所定關係之釋明文書影本。
中      華      民      國    九十二    年      四      月      三      日
                                          書記官  明  祖  全
附註：
民事訴訟法第四百六十六條之一（第一項、第二項）：
對於第二審判決上訴，上訴人應委任律師為訴訟代理人。但上訴人或其他法定代理人
具有律師資格者，不在此限。
上訴人之配偶、三親等內之血親、二親等內之姻親，或上訴人為法人、中央或地方機
關時，其所屬專任人員具有律師資格並經法院認為適當者，亦得為第三審訴訟代理人
。


司法院資訊處製作；財團法人民間司法改革基金會備份。
